臺灣橋頭地方法院刑事判決
111年度金訴字第102號
公  訴  人  臺灣橋頭地方檢察署檢察官
被      告  呂幸如





上列被告因詐欺等案件，經檢察官提起公訴（111年度偵字第223
7號），本院判決如下：
    主  文
呂幸如犯三人以上共同詐欺取財罪，處有期徒刑壹年柒月。
未扣案之犯罪所得即新臺幣柒仟柒佰伍拾元沒收之，於全部或一
部不能沒收或不宜執行沒收時，追徵其價額。
    事  實
一、呂幸如於民國109年6月間某日，接獲不詳簡訊獲悉有工作職
    缺，即依該簡訊指示透過通訊軟體LINE（下稱LINE）與真實
    姓名年籍不詳暱稱「Irene 」及另2名不詳姓名年籍之成年
    人（下稱「Irene 」等人）聯繫，得知工作內容係由呂幸如
    提供金融帳戶供他人匯款，並依指示轉匯款項以購買比特幣
    後，再轉帳至指定之網路錢包，即可獲取收款款項2%之金額
    為報酬。詎呂幸如依其智識程度及社會經驗，已可預見上開
    工作內容及報酬與通常工作有異，從事工作內容應係經手詐
    欺集團詐騙犯罪款項，仍基於不確定故意，與「Irene 」等
    人及所屬之詐騙集團成員，共同意圖為自己不法之所有，基
    於三人以上共同詐欺取財及洗錢之犯意聯絡，先由呂幸如提
    供其所申設之台新國際商業銀行右昌分行帳號000000000000
    00號帳戶（下稱台新銀行帳戶）資料及其身分證件等予「Ir
    ene 」等人所屬之詐騙集團，並以上開台新銀行帳戶向英屬
    維京群島商幣託科技有限公司（下稱幣託公司）註冊BitoPr
    o帳戶（匯款帳號為000-0000000000000000號，下稱幣託帳
    戶），再由該詐騙集團不詳成員於同年6月23日12時30分許
    ，冒用台東大學楊組長名義撥打電話予徐煜智佯稱：學校欲
    採購飲水機及垃圾桶設備，請與廠商(LINEID：lch58899)聯
    繫云云，徐煜智即與該廠商(LINE暱稱林成瀚)聯繫，該廠商
    謊稱：須先匯款材料費新臺幣(下同)38萬7,300元云云，致
    徐煜智陷誤信為真陷於錯誤後，而於同日15時37分許，將38
    萬7,300元匯至上開台新銀行帳戶內而詐欺得逞；嗣呂幸如
    即依指示，先將徐煜智遭詐騙匯入上開台新銀行帳戶內之百
    分之2即7,750元贓款，於同日19時8分許轉匯至其所有臺灣
    銀行帳戶(下稱臺銀帳戶)內作為報酬後，其餘贓款37萬9,30
    0元，則於同日19時9分許轉匯至系爭幣託帳戶，然因儲值交
    易金額已超過上限，致該筆受騙款項遭扣押在系爭開幣託帳
    戶內，因而未能製造金流斷點，致未落入該詐欺集團成員之
    掌控而未能洗錢得逞。嗣經徐煜智發覺遭騙而報警處理，始
    循線查悉上情。
二、案經徐煜智訴由苗栗縣警察局通霄分局報告臺灣橋頭地方檢
    察署檢察官偵查起訴。
    理  由
壹、證據能力部分：
    按被告以外之人於審判外之陳述，雖不符刑事訴訟法第159
    條之1至同條之4之規定，而經當事人於審判程序同意作為證
    據，法院審酌該言詞陳述或書面陳述作成時之情況，認為適
    當者，亦得為證據，刑事訴訟法第159條之5第1項定有明文
    。經查，本案就後述援用具有傳聞性質之證據，被告呂幸如
    於本院審判程序中同意均作為證據(見審金訴卷第50頁)，本
    院復審酌該等陳述作成時之情況並非法取得、所取得過程並
    無瑕疵，與本案相關之待證事實具有關連性，亦無證明力明
    顯過低等情形，認適當作為證據，依前開規定，認上開陳述
    ，應均具有證據能力。又下列其餘認定本案有罪部分之非供
    述證據，經查並無違反法定程序取得之情，依刑事訴訟法第
    158條之4規定反面解釋，亦應具證據能力。
貳、認定犯罪事實所憑之證據及理由：
一、訊據被告固坦承其接獲簡訊獲悉有工作職缺，而依指示透過
    LINE與「Irene 」等人聯繫，嗣後提供其所申設之系爭台新
    銀行帳戶資料、身份證件等予「Irene 」等人，並以系爭台
    新銀行帳戶向幣託公司註冊系爭幣託帳戶，嗣有詐欺集團不
    詳成員於前揭時間，向告訴人徐煜智施以詐術，致其陷於錯
    誤，而將前述受騙款項匯系爭台新銀行帳戶，復由被告依指
    示，先其所得報酬先匯至其所申設之臺銀帳戶後，再將其餘
    款項轉匯至系爭幣託帳戶等事實，惟矢口否認有何三人以上
    共同詐欺取財及洗錢之犯行，並辯稱：伊當時透過網路找尋
    工作，對方跟伊說是擔任行政會計，而對方要伊提供系爭台
    新銀行帳戶供客戶匯款，再由伊負責轉匯至幣託帳戶購買比
    特幣並匯入指定之網路錢包內，之所以不使用公司帳戶，目
    的係為逃避稅賦，伊相信對方故認其所為係單純合法之工作
    ，與詐欺或洗錢無關云云。
二、經查：
  ㈠被告接收不詳簡訊後，依指示透過LINE與「Irene 」等人聯
    繫，嗣後提供其所申設之系爭台新銀行帳戶資料及其身份證
    件予暱稱「Irene 」等人，並以系爭台新銀行帳戶向幣託公
    司註冊系爭幣託帳戶，之後有詐欺集團不詳成員於前揭時間
    ，向告訴人施以詐術，致其陷於錯誤，而將前述受騙款項匯
    至系爭台新銀行帳戶，復由被告依暱稱「Irene 」等人之指
    示，先其所得報酬7,750元匯至其所申設之臺銀帳戶內後，
    再將其餘款項37萬9,300元轉匯至系爭幣託帳戶等事實，業
    經被告於警詢及本院審理中供述在卷(見併警卷第1頁背面至
    第2頁正面；審金訴卷第45至47頁；金訴卷第28至32頁)，並
    經證人即告訴人於警詢中證述明確(見併警卷第3頁正面及背
    面)，復有告訴人之臺東縣警察局臺東分局豐里派出所陳報
    單、受理詐騙帳戶通報警示簡便格式表、受理刑事案件報案
    三聯單、內政部警政署反詐編諮詢專線紀錄表及金融機構聯
    防機制通報單、被告所有系爭台新銀行帳戶個資檢視及台新
    國際商業銀行對帳單交易明細單、告訴人提出其遭詐騙LINE
    對話擷圖資料、被告提供其與詐欺集團電話及訊息擷圖資料
    、被告與詐欺集團成員LINE對話紀錄及擷圖資料、系爭幣託
    帳戶畫面擷圖照片、臺灣銀行營業部營存字第11150021141
    號函暨所檢附被告所有臺銀帳戶之開戶資料及存款歷史明細
    查詢各1份在卷可佐(見併警卷第4至29頁；偵卷第39、41、4
    3頁)；是此部分之事實，應堪認定。
  ㈡按行為人對於構成犯罪之事實，預見其發生，而其發生並不
    違背其本意者，以故意論，刑法第13條第2項定有明文，此
    即實務及學理上所稱之「間接故意」或「未必故意」。申言
    之，間接故意係指行為人主觀上對於構成要件之可能實現有
    所預見，卻聽任其自然發展，終至發生構成要件該當結果，
    或實現不法構成要件之主觀心態。行為人此種容任實現不法
    構成要件或聽任結果發生之內心情狀，即屬刑法所稱之間接
    故意。經查：
  ⒈被告於偵查中供稱：於109年6月間，我收到來路不明的電子
    郵件說有工作職缺可兼職、正職有薪水，我就加對方提供的
    LINE，詢問後對方說工作内容是虛擬貨幣交易代為轉帳，要
    我先加入BITOPRO會員，還要提供證件及帳戶照片，之後就
    可以開始工作，有錢會轉到我上開帳戶，對方會指示我把錢
    轉成比特幣做投資，報酬就是匯款金額的2%，工作內容就是
    提供伊帳戶做為中間人協助轉帳至臺灣虛擬貨幣交易所兌換
    成虛擬貨幣，伊就從109年6月1日起開始轉帳至幣託帳戶，
    過程中都是使用網路銀行，期間每筆匯款之2%就是我的薪資
    等語(見併偵卷第34頁)；再於審理中供陳：伊當時應徵工作
    時，對方表示是說要做比特幣投資，因需分散稅賦，需使用
    我的帳戶進行轉帳及購買比特幣，經我購買之比特幣會再轉
    帳到對方所指示之網路接收錢包內，我沒見過對方，只有網
    路上面試，只有看到LINE大頭照，我也不知道他們的真實姓
    名，我不知道對方公司地址、營業項目等，我也不想過問等
    語(見審金訴卷第46頁；金訴卷第28至32頁)；再觀諸被告與
    暱稱「Irene 」之人間對話紀錄(見併警卷第19至22頁)，可
    知暱稱「Irene 」之人要求被告提供身分證正反面影本、聯
    絡電話，被告遵照辦理後即可加入工作群組，依真實年籍不
    詳之人指示進行購買比特幣及轉帳作業，足見被告獲取本案
    工作係透過不明之簡訊，且對方僅透過LINE要求簡單之基本
    資料，並未對被告為實質面試。然一般工作之應徵，應徵者
    對於公司所在、名稱、工作內容等事項均會有相當程度之認
    識，以確保工作內容合法、日後可確實取得工作報酬及勞健
    保福利等重要事項，雇主則經由會談過程，對於應徵者之人
    品、談吐、態度等進行判斷，衡情要無僅以通訊軟體文字稍
    加聯繫，草率要求提供簡單基本資料，不待相互會談（不論
    以線上或面對面之方式），即率爾錄取之理，是本案求職過
    程顯與一般應徵工作有別；況一般公司應徵經手公司款項之
    會計人員時，因事關金錢出入，為避免公款短缺或遭侵吞，
    對於所招募之員工應有相當要求，以建立基本之信賴關係，
    然「Irene 」竟未對被告加面試，僅要求被告提出簡易身分
    證件資料後，即讓被告開始經手匯款及轉帳工作，更與常情
    有違。再酌以本案被告僅需在家依指示操作網路銀行進行轉
    帳即可取得匯款金額2%之高額收入，可見其所付出之勞力與
    獲得之利益顯不相當。而被告為正常智識程度之成年人，且
    自陳系爭台新銀行帳戶先前係供作薪資帳戶使用，故於本案
    前具有一定就業經驗，而非與社會長期隔絕之人，對於上情
    豈有絲毫不起疑之理，足認被告應可就與暱稱「Irene 」等
    人之互動過程、渠等所提供之工作細節中，因而查悉暱稱「
    Irene 」等人乃詐騙集團之一員，正在招募協力實施詐騙及
    後續處理詐騙款項（即洗錢）之人。
　⒉再觀諸系爭台新銀行帳戶交易明細自109年6月1日起至同年月
    23日止，除本案告訴人所匯入款項外，尚有多筆標註他人匯
    入貨款分別匯至系爭台新銀行帳戶；核之被告於偵查中供稱
    ：「Irene」等人跟我說：若有錢轉入系爭台新銀行帳戶，
    即依照渠等指示轉帳至幣託帳戶等語，核與前述款項均經被
    告轉帳至系爭幣託帳戶乙節相符，此有系爭台新銀行帳戶交
    易明細在卷足佐。而本案被告既依暱稱「Irene 」等人指示
    確認並陳報匯入上開台新銀行款項，且係以網路銀行進行轉
    帳匯款作業，則被告於前述款項分別匯入時，即可輕易從網
    路銀行頁面發覺系爭款項遭標記為不詳他人所匯入商品貨款
    之事實，而與「Irene 」等人所告知被告需經手之款項係客
    戶基於比特幣買賣投資之目的所匯入，顯然有所不同。從而
    ，可見被告應可知悉暱稱「Irene 」等人所謂協助客戶處理
    比特幣之投資款，以節省賦稅之工作云云，僅係掩飾渠等詐
    騙行徑之障眼法，惟被告仍持續為暱稱「Irene 」等人處理
    贓款轉匯事宜，可見被告自有三人以上共同詐欺取財、洗錢
    之不確定故意。
  ⒊又細繹系爭台新銀行帳戶自109年6月1日至同年月7月1日止之
    交易明細，被告於109年6月1日向暱稱「Irene 」之人應徵
    工作而提供系爭台新銀行帳戶時，該帳戶餘額僅剩11元，且
    酌以被告自系爭台新銀行帳戶將其所報酬轉匯至其所有臺銀
    帳戶過程中，均需花費15元手續費一節，此有系爭台新銀行
    帳戶交易明細附卷可佐；倘被告主觀上認定暱稱「Irene 」
    等人指示其提供上開台新銀行帳戶及轉帳行為均屬合法正當
    之行為，則以系爭台新銀行帳戶資料於本案期間均在被告實
    際管領下，被告此時何須另行花費15元手續費，而特意將屬
    其所得報酬另行移轉至其所有臺銀帳戶之必要？由此可見被
    告應係存有縱令對方不可信賴，致系爭台新銀行帳戶遭人不
    法使用，惟該帳戶內剩餘存款已所剩無幾，且不影響自己已
    領之報酬，將可避免至其本人發生損失之僥倖心態無誤。是
    以，被告對於匯入系爭台新銀行帳戶之款項可能涉及詐欺犯
    罪之不法所得，而其提供系爭台新銀行帳戶、轉帳至系爭幣
    託帳戶以購買比特幣，並匯入指定網路錢包之行為，係整體
    詐欺及洗錢計畫之一環，雖非欲求此結果之發生，但仍容任
    該結果之發生，而對此有不確定故意之主觀犯意，即堪認定
    。
  ⒋故而，被告係依暱稱「Irene 」等人指示將匯入之款項，轉
    帳至幣託帳戶內購買比特幣後，再轉帳至暱稱「Irene 」等
    人所指定之網路錢包內，業經本院認定如前；換言之，被告
    聽命於暱稱「Irene」等人，最終還是將匯入系爭台新銀行
    帳戶之款項交予不知名之人（即上開網路錢包之管理人），
    此情核與一般詐欺集團成員負責將詐騙款項交予車手或轉帳
    至第三人帳戶之行為，並無顯著不同。
  ⒌是以，被告既能藉由上開種種不合常理之跡象，察覺其所從
    事之收受、轉出款項及購買比特幣等工作，係詐騙集團為詐
    欺、洗錢犯行之一環，意在規避查緝，並藉此製造金流之斷
    點，以掩飾或隱匿詐欺告訴人之犯罪所得，當屬不法行為，
    被告卻僅因暱稱「Irene 」等人以優渥之對價誘惑，即置犯
    罪風險於不顧，而聽命辦理，足認被告主觀上確實有容任其
    行為將導致詐欺取財及掩飾或隱匿詐欺犯罪所得去向之犯罪
    發生之本意，復依被告之認知，參與本案之人至少有「Iren
    e 」等人及被告本人，則被告確有三人以上共同詐欺取財、
    共同洗錢之不確定故意，至為明瞭。
  ㈢至本案告訴人因遭受詐騙而將前述受騙款項匯至系爭台新銀
    行帳戶內，復經被告將之轉匯至系爭幣託帳戶，尚須經被告
    轉匯至「Irene 」等人所指定之網路錢包，致該詐欺集團成
    員始能加以提領或轉匯；然因系爭幣託帳戶儲值交易金額已
    超過上限，致該筆受騙款項遭扣押在系爭幣託帳戶內等事實
    ，業經被告於偵查中供陳明確(見併警卷第2頁：併偵卷第35
    頁)，因而尚未經被告轉匯至「Irene 」等人所指定之網路
    錢包內：然因告訴人已將受騙款項匯致系爭台新銀行帳戶內
    ，而該帳戶提款卡及轉帳密碼等資料既均已在被告掌控之中
    ，則在本案告訴人將受騙款項匯系爭台新銀行帳戶內，迄至
    該等受騙款項遭扣押在系爭幣託帳戶內之前，即已進入詐欺
    犯罪者管領力之支配範圍，處於隨時可供詐欺犯罪者要求撥
    款以領出之狀態，顯已達詐欺取財既遂，然因該等受騙款項
    終因遭扣押在系爭幣託帳戶內，而未經轉匯至該詐騙集團成
    員所指定網路錢包內，致因而洗錢未遂。
三、綜上所述，本案事證已臻明確，被告上開犯行，應堪以認定
    。
叁、論罪科刑：
一、核被告所為，係犯刑法第339條之4第1項第2款之三人以上共
    同詐欺取財罪及洗錢防制法第14條第2項、第1項之一般洗錢
    未遂罪(就告訴人遭詐欺所付款項因未經轉匯至指定網路錢
    包內，尚未形成金流斷點，而未達既遂)。至公訴意旨就被
    告本案所犯洗錢犯行，已達既遂一節，尚有未洽，惟此部分
    犯罪事實與本院認定之基本社會事實同一，且此僅係關於同
    一罪名之行為態樣為既遂或未遂之分，無庸依刑事訴訟法第
    300條規定變更起訴法條（最高法院101年度臺上字第3805號
    判決意旨可資參照），附此敘明。
二、次按共同正犯之意思聯絡，不以彼此間犯罪故意之態樣相同
    為必要，蓋刑法第13條第1 項、第2 項雖分別規定行為人對
    於構成犯罪之事實，明知並有意使其發生者，為故意；行為
    人對於構成犯罪之事實，預見其發生而其發生並不違背其本
    意者，以故意論。前者為確定故意（直接故意），後者為不
    確定故意（間接故意），惟不論「明知」或「預見」，僅係
    認識程度之差別，不確定故意於構成犯罪事實之認識無缺，
    與確定故意並無不同，進而基此認識「使其發生」或「容認
    其發生（不違背其本意）」，共同正犯間在意思上乃合而為
    一，形成意思聯絡，故行為人分別基於直接故意與間接故意
    實行犯罪行為，自可成立共同正犯（最高法院103年度台上
    字第2320號、107年度台上字第4895號判決意旨可資參照）
    。是被告本案犯行，與暱稱「Irene 」等人及渠等所屬之詐
    騙集團其他成員間，有犯意聯絡及行為分擔，應論以共同正
    犯。
三、又被告本案犯行，係以一行為同時觸犯三人以上共同詐欺取
    財罪及一般洗錢未遂罪等2罪名，為想像競合犯，應依刑法
    第55條前段之規定，從一重之三人以上共同詐欺取財罪處斷
    。再者，
四、爰審酌被告不思以正途賺取所需，竟貪圖可輕鬆得手之不法
    利益，配合詐欺集團成員之指示，從事提供系爭台新銀行帳
    戶供他人使用，並依指示轉帳至系爭幣託帳戶以購買比特幣
    ，再匯入指定網路錢包，藉以從中取得高額報酬之行為，而
    參與本案詐欺取財犯行，並製造犯罪金流斷點、掩飾或隱匿
    特定犯罪所得去向，致使本案告訴人難以追回遭詐欺金額，
    亦增加檢警機關追查詐欺集團其他犯罪成員之困難度，並影
    響社會治安及金融交易秩序，嚴重危害社會治安及財產交易
    安全，所為實值非難；兼衡以被告犯後否認犯行，且未告訴
    人達成和解或調解以填補其等損害之犯後態度；復考量被告
    參與本案犯罪分工之情節，並非犯罪主導者，及被告就本案
    所得利益之程度，以及告訴人所受損害之程度；暨衡及被告
    自陳高中畢業之教育程度、目前從事倉儲人員工作、月薪約
    25,000元(見金訴卷第120頁)等一切具體情狀，量處如主文
    所示之刑。
肆、沒收部分：
    按犯罪所得，屬於犯罪行為人者，沒收之。前二項之沒收，
    於全部或一部不能沒收或不宜執行沒收時，追徵其價額，刑
    法第38條之1第1項前段、第3項分別定有明文。次按共同犯
    罪行為人之組織分工及不法所得，未必相同，彼此間犯罪所
    得之分配懸殊，其分配較少甚或未受分配之人，如仍應就全
    部犯罪所得負連帶沒收之責，超過其個人所得之剝奪，無異
    代替其他犯罪參與者承擔刑罰，顯失公平，因共犯連帶沒收
    與罪刑相當原則相齟齬，故共同犯罪，所得之物之沒收，應
    就各人分得之數為之，亦即沒收或追徵應就各人所實際分得
    者為之，最高法院104年第13次及第14次刑庭會議決議(一)
    意旨亦同此見解。又按洗錢防制法第18條第1項前段固規定
    「犯第14條之罪，其所移轉、變更、掩飾、隱匿、收受、取
    得、持有、使用之財物或財產上利益，沒收之」，惟無「不
    問屬於犯罪行為人與否」之要件，當以屬於犯罪行為人者為
    限（即指實際管領者），始應沒收。經查，被告於偵查及本
    院審理時供稱：伊依指示收款轉匯後可取得收款金額2%之報
    酬，並將之轉帳至臺銀帳戶等語(見偵卷第34頁；審金訴卷
    第47頁)，故被告本案所取得報酬應為7,750 元【計算式：
    （38萬7,300元）*2%=7,750元】，復有前揭臺銀帳戶交易明
    細資料存卷可佐；而上開犯罪所得雖未扣案，仍應依刑法第
    38條之1第1項前段、第3項之規定，宣告沒收之，並於全部
    或一部不能沒收或不宜執行沒收時，追徵其價額。
據上論斷，應依刑事訴訟法第299條第1項前段，判決如主文。
本案經檢察官顏郁山提起公訴，檢察官郭郡欣、饒倬亞到庭執行
職務。
中    華    民    國  111     年    12    月    6    日
                  刑事第四庭    審判長法  官  陳  箐
                                      法  官  黃英彥
                                      法　官  許瑜容
以上正本證明與原本無異。
如不服本判決，應於收受本判決送達後20日內向本院提出上訴書
狀，其未敘述上訴理由者，並得於上訴期間屆滿後20日內向本院
補提理由書狀（均須按他造當事人之人數附繕本）「切勿逕送上
級法院」。
中    華    民    國  111     年    12    月     6    日
                                      書記官  周素秋
附錄本判決論罪科刑法條全文：
中華民國刑法第339條之4
犯第339 條詐欺罪而有下列情形之一者，處1 年以上7 年以下有
期徒刑，得併科1 百萬元以下罰金：
一、冒用政府機關或公務員名義犯之。
二、三人以上共同犯之。
三、以廣播電視、電子通訊、網際網路或其他媒體等傳播工具，
    對公眾散布而犯之。
前項之未遂犯罰之。
　
洗錢防制法第14條
有第二條各款所列洗錢行為者，處7 年以下有期徒刑，併科新臺
幣5 百萬元以下罰金。
前項之未遂犯罰之。
前二項情形，不得科以超過其特定犯罪所定最重本刑之刑。
引用卷證目錄 一、臺灣橋頭地方檢察署111年度偵字第2237號（簡稱偵卷） 二、本院111年度審金訴字第132號（簡稱審金訴卷） 三、本院111年度金訴字第102號（簡稱金訴卷） 四、苗栗縣警察局通宵分局霄警偵字第1090020049號（簡稱併警卷） 五、臺灣橋頭地方檢察署110年度偵字第1264號（簡稱併偵卷）